ACORDAO-COMPLETO-2349387

ACÓRDÃO 2290/2019 ATA 8/2019 - SEGUNDA CÂMARA

VISTOS, relatados e discutidos estes autos de representação formulada pelo Exmo. Sr. Senador Antônio Carlos Valadares em face de possíveis irregularidades na aplicação de recursos do Programa de Apoio ao Investimento dos Estados e Distrito Federal (Proinveste – Finisa) sob o valor de R$ 428.791.548,18;
ACORDAM os Ministros do Tribunal de Contas da União, reunidos em Sessão da 2ª Câmara, ante as razões expostas pelo Relator, em: 
9.1 não conhecer da presente representação, além da representação autuada sob o TC Processo 015.396/2018-5 (apenso) , por não atenderem, até o presente momento, aos requisitos de admissibilidade previstos nos arts. 235 e 237, parágrafo único, do RITCU, já que as supostas falhas não desafiariam a competência do TCU, diante dos elementos de convicção até aqui obtidos nos autos; 
9.2. determinar que, no prazo de 90 (noventa) dias contados da ciência desta deliberação, a Caixa Econômica Federal avalie se os recursos aportados pelo Contrato nº 0395.085-63 sob o valor total previsto de R$ 428.791.548,18 teriam sido empregados com o indevido desvio de finalidade, em ofensa, por exemplo, ao art. 35 da LRF, devendo informar o TCU sobre o resultado dessa avaliação e, especialmente, sobre a regularidade da aludida operação de crédito e sobre o eventual aporte superveniente de juros subsidiados pelo Tesouro Nacional em prol do correspondente empreendimento;
9.3. determinar que a unidade técnica adote as seguintes medidas:
9.3.1. envie a cópia deste Acórdão, acompanhado do Relatório e do Voto que o fundamenta, aos seguintes destinatários:
9.3.1.1. ao ilustre representante, para ciência;
9.3.1.2. ao Tribunal de Contas do Estado de Sergipe e ao Ministério Público do Estado de Sergipe, para ciência e eventuais providências em relação aos indícios de irregularidade aqui noticiados pelo representante;
9.3.1.3. à Caixa Econômica Federal, para ciência e cumprimento ao item 9.2 deste Acórdão; e
9.3.2. promova o arquivamento deste processo, nos termos dos arts. 235 e 237, parágrafo único, do RITCU.

Representação formulada pelo Sr. Senador Antônio Carlos Valadares em face de possíveis irregularidades ocorridas na aplicação de recursos do Programa de Apoio ao Investimento dos Estados e Distrito Federal (Proinveste/Finisa) sob o valor de R$ 428.791.548,18.

Segunda Câmara

Estado de Sergipe.

3. Representante: Exmo. Sr. Senador Antônio Carlos Valadares (CPF XXX.090.905-XX).

13.1. Ministros presentes: Ana Arraes (Presidente), Augusto Nardes e Raimundo Carreiro.
13.2. Ministros-Substitutos presentes: Marcos Bemquerer Costa e André Luís de Carvalho (Relator).

ANDRÉ DE CARVALHO

Trata-se de representação formulada pelo Exmo. Sr. Senador Antônio Carlos Valadares em face de possíveis irregularidades na aplicação de recursos do Programa de Apoio ao Investimento dos Estados e Distrito Federal (Proinveste – Finisa) sob o valor de R$ 428.791.548,18.
2.	Após a análise do feito, o auditor federal da então Secex-SE lançou o seu parecer à Peça 21, com a anuência do dirigente da unidade técnica (Peça 23) , nos seguintes termos:
“ INTRODUÇÃO 
1. Cuidam os autos de representação de autoria do Exmo. Sr. Senador Antônio Carlos Valadares a respeito de possíveis irregularidades ocorridas na aplicação de recursos do Programa de Apoio ao Investimento dos Estados e Distrito Federal (Proinveste/Finisa) , conforme consta do Ofício 132/2017-GSACAR, datado de 30/10/2017 (peça 1, p. 1-2) . 
2.1. No ofício mencionado no parágrafo anterior, foi relatado que em Dezembro/2016 o Senado Federal aprovou requerimentos da autoria do Senador em comento, tendo um deles sido direcionado a este Tribunal (Requerimento 876; peça 1, p. 93-95) , por meio do qual foram solicitadas informações acerca de operações de crédito celebradas por bancos públicos federais com o estado de Sergipe. Com fulcro nesse requerimento e na análise técnica realizada, esta Corte de Contas prolatou o Acórdão 1335/2017-TCU-Plenário (relatoria do Ministro Aroldo Cedraz) . 
2.2. Informa o Senador que, após análises feitas nos documentos e informações provenientes dos órgãos/entidades que responderam aos requerimentos, pode-se detectar elementos de possíveis irregularidades na aplicação dos recursos públicos federais, quais sejam: (a) alteração, pelo estado de Sergipe, da relação de projetos/ações financiados pelo contrato; (b) atraso na comprovação da aplicação dos recursos e descumprimento do cronograma de desembolsos; (c) falha no acompanhamento das obras financiadas. 
2.3. Por fim, solicita a realização de fiscalização por parte deste Tribunal com o intuito de “reunir e analisar novos documentos” a fim de que se possa formular um juízo definitivo acerca da legalidade, legitimidade e economicidade dos atos de gestão do Contrato 0395.085-63, celebrado entra a Caixa Econômica Federal (Caixa) e o estado de Sergipe. 
EXAME DE ADMISSIBILIDADE 
3. Inicialmente, deve-se registrar que, embora o Senador Antônio Carlos Valadares possua legitimidade para representar ao Tribunal, consoante disposto no inciso III do art. 237 do RI/TCU, a representação não preenche todos os requisitos de admissibilidade constantes no art. 235 c/c art. 237, parágrafo único, do Regimento Interno do TCU (RI/TCU) , haja vista a matéria não ser de competência do Tribunal. 
3.1. A partir da análise feita na presente instrução, restou comprovado que na operação de crédito no valor de R$ 428.791.548,18, firmada entre a Caixa Econômica Federal e o estado de Sergipe (Contrato 0395.085-63) , com recursos do Programa de Apoio ao Investimento dos Estados e Distrito Federal (Proinveste) , não foi contemplado o aporte de juros subsidiados pelo Tesouro Nacional e, sendo assim, os recursos oriundos dessas operações não se sujeitam ao controle externo exercido pelo TCU, pois o acompanhamento dos procedimentos licitatórios e das execuções contratuais é da competência dos respectivos tribunais de contas estaduais e municipais, conforme o caso, ficando a competência do Tribunal de Contas da União adstrita à análise dos procedimentos de contratação das operações de crédito e à verificação da adequação e da suficiência das correspondentes garantias. 
3.2. Como as questões trazidas pelo representante na peça 1, p. 1-2, referem-se a irregularidades identificadas na fase de execução contratual, entende-se que esses assuntos devem ser acompanhados pelo Tribunal de Contas do Estado de Sergipe (TCE/SE) , conforme entendimento exarado nos subitens 9.2.1.1 e 9.2.1.2 do Acórdão 1830/2017-TCU-Plenário (relatoria do Minist ro- Substituto Weder de Oliveira) . 
3.3. Dessa forma, a representação não poderá ser conhecida, para fins de comprovar a sua procedência, nos termos do art. 234, § 2º, segunda parte, do Regimento Interno do TCU, aplicável às representações de acordo com o parágrafo único do art. 237 do mesmo RI/TCU. 
HISTÓRICO 
4. O assunto da presente Representação foi objeto da Solicitação do Congresso Nacional (SCN) - TC Processo 036.086/2016-9, quando foram pedidas informações acerca das operações de crédito celebradas por bancos públicos federais com o estado de Sergipe no âmbito do Proinveste, na forma do Requerimento 876, de 2016, aprovado pelo Plenário do Senado Federal, na sessão realizada no dia 13/12/2016 (peça 1, p. 93-95) . Após análise dos documentos insertos no TC Processo 036.086/2016-9 acima mencionado, foi prolatado o Acórdão 1335/2017-TCU-Plenário (relatoria do Ministro Aroldo Cedraz) e, com relação ao Contrato 0395.085-63, celebrado entre a Caixa e o estado de Sergipe, foram prestadas as seguintes informações ao Presidente do Senado Federal, verbis: 
9.1. conhecer da Solicitação do Congresso Nacional, por estarem preenchidos os requisitos de admissibilidade previstos nos artigos 38, inciso II, da Lei 8.443/1992, 232, inciso I, do Regimento Interno do TCU e 4º, inciso I, alínea “a”, da Resolução – TCU 215/2008; 
9.2. em relação aos questionamentos atinentes a eventuais operações de crédito realizadas entre bancos públicos federais e o Estado de Sergipe, no âmbito do Programa de Apoio ao Investimento dos Estados e Distrito Federal (Proinveste) , de que trata o Ofício 1396 (SF) , de 14 de dezembro de 2016, que encaminhou o Requerimento 876, informar ao Presidente do Senado Federal que: 
9.2.1. não foram realizadas ações de controle pelo TCU que tivessem por específico objeto essas operações de crédito; 
9.2.2. em resposta a diligências realizadas pelo TCU, os bancos públicos federais informaram que não foram realizadas operações de crédito do Proinveste com o Estado de Sergipe junto ao Banco do Brasil S.A., ao Banco do Nordeste e ao Banco da Amazônia; 
9.2.2.1. que foram realizadas duas operações de crédito com o Estado de Sergipe no âmbito do Proinveste, uma no Banco Nacional de Desenvolvimento Econômico e Social (BNDES) e outra na Caixa Econômica Federal (Caixa) ; 
9.2.3. a operação na Caixa tem as seguintes características: 
9.2.3.1. objeto: aumentar a capacidade de investimento para viabilização de despesas de capital, conforme previsão contida no Plano Plurianual e na Lei Orçamentária Anual vigente; 
9.2.3.2. valor total da operação: R$ 428.791.548,18; 
9.2.3.3. data da celebração: 28/6/2013; 
9.2.3.4. termo inicial: 28/6/2013; 
9.2.3.5. carência: 24 meses; 
9.2.3.6. prazo: 240 meses; 
9.2.3.7. número de parcelas: 216 parcelas; 
9.2.3.8. custo do financiamento: TJLP+1,1% a.a; 
9.2.3.9. percentual de participação da União: 100% (financiamento) ; 
9.2.3.10. contrapartida do Estado: sem previsão;
9.2.3.11. garantia da União: sim; 
9.2.4. a operação junto ao BNDES tem as seguintes características: 
9.2.4.1. objeto: Amortização do principal de dívida decorrente do Contrato de Financiamento, mediante Abertura de Crédito 09.2.0435.1, celebrado com o BNDES em 15 de julho de 2009; 
9.2.4.2. valor total da operação: R$ 138.510.000,00; 
9.2.4.3. data da Celebração: 1/7/2013; 
9.2.4.4. termo inicial: 1/7/2013; 
9.2.4.5. carência: 24 meses; 
9.2.4.6. prazo: 240 meses; 
9.2.4.7. número de parcelas: 216 parcelas; 
9.2.4.8. custo do financiamento: TJLP+1,1% a.a.; 
9.2.4.9. percentual de participação da União: 100% (financiamento) ; 
9.2.4.10. contrapartida do Estado: sem previsão; 
9.2.4.11. garantia da União: Sim; 
9.2.5. com relação ao contrato firmado com o BNDES: 
9.2.5.1. o valor foi integralmente repassado ao Estado de Sergipe em 29/7/2013; 
9.2.5.2. não há implicações relacionadas à execução do contrato nos moldes perquiridos pelo solicitante (referente a obras, serviços ou bens específicos adquiridos com o produto do financiamento) , em razão de o fornecimento de recursos destinar-se à mera amortização de contrato anterior; 
9.2.6. com relação ao contrato firmado com a Caixa: 
9.2.6.1. foram repassados, a título de adiantamento, R$ 257.274.928,91, equivalentes a 60% do valor contratado, ficando pendentes R$ 171.516.619,27, referentes aos 40% restantes; 
9.2.6.2. não há pendências do Estado de Sergipe junto à entidade, em razão de o prazo para o gestor comprovar a aplicação de até 80% do valor financiado expirar apenas em 11/1/2019, comprovação que constitui requisito para o recebimento da parcela remanescente; 
9.2.6.3. não se apresentam, conforme requerido, os estágios de cada um deles a partir de informações produzidas pela instituição financeira, pois os contratos para execução de obras e/ou fornecimento de bens ou serviços decorrentes da operação de crédito são firmados entre o Estado de Sergipe e os seus fornecedores, não competindo à Caixa, .portanto, acompanhar continuamente cada um desses contratos; 
9.2.7. ainda conforme informações recebidas das unidades jurisdicionadas, não há registro de pendências de prestação de contas junto à Caixa ou ao BNDES, tampouco existem operações de crédito encerradas junto aos bancos públicos federais; 
9.3. a despeito do contido no item anterior (9.2.6.3) , encaminha-se, em anexo, relatório de acompanhamento produzido pelo Estado de Sergipe e remetido ao TCU pela Caixa, no qual se apresentam diversas informações sobre cada obra (peça 25) ; 
9.4. considerar atendida a Solicitação do Congresso Nacional, com fundamento no art. 17, inciso I, da Resolução – TCU 215/2008; e 
9.5. arquivar o presente processo, nos termos do art. 61, caput, da Resolução-TCU 259/2014 e 169, inciso V, do Regimento Interno do TCU. (grifos nosso) 
4.1. Importante observar que a presente representação não trata da operação de crédito firmada com o BNDES pois essa foi destinada à mera amortização de contrato anterior, não se referindo, portanto, a obras e/ou fornecimentos específicos, conforme informação constante do Relatório do Acórdão 1335/2017-TCU-Plenário (relatoria do Ministro Aroldo Cedraz; peça 1, p. 5) . 
4.2. No tocante ao Contrato 0395.085-63, celebrado entre a Caixa e o estado de Sergipe no dia 28/6/2013, tem-se que seu objeto é o empréstimo no valor de R$ 428.791.548,18, sob a forma de financiamento concedido pela Caixa a esse ente da federação, na forma prevista no art. 9º da Resolução-CMN 2827, de 30/3/2001, alterado pela Resolução-CMN 4.109, de 5/7/2012 e posteriores (peça 1, p. 62) , com a finalidade de aumentar a capacidade de investimento para viabilização de despesas de capital em uma relação de 33 projetos e ações, listada no referido contrato à peça 1, p. 61-62, tendo como garantidora dessa operação de crédito a União (peça 1, p. 60) . 
Competência do TCU para fiscalizar operações de crédito junto à Caixa: 
4.3. Na peça inaugural desta Representação, foram apontadas três questões principais que, segundo o Senador Federal que a subscreveu, justificaria uma atuação fiscalizatória por parte desta Corte de Contas (peça 1, p. 1) . Essas questões - ou possíveis irregularidades - referentes ao Contrato 0395.085-63, celebrado entre a Caixa e o estado de Sergipe, tratam da alteração, pelo estado de Sergipe, da relação de projetos/ações financiados pelo contrato; do atraso na comprovação da aplicação dos recursos e do descumprimento do cronograma de desembolsos; e da falta de acompanhamento das obras financiadas. 
4.4. No que concerne à fiscalização solicitada pelo Senador Federal na forma mencionada no parágrafo anterior, faz-se necessário tecer algumas considerações acerca da competência de fiscalização deste Tribunal na aplicação de recursos por pessoa jurídica de direito público interno, oriundos de operação de crédito em que a União se apresenta como garantidora da operação de crédito (peça 1, p. 60) , sendo o estado de Sergipe o tomador do empréstimo. 
4.5. No caso em questão, apesar de tratar-se, de forma genérica, de aplicação de recursos por pessoa jurídica de direito interno, percebe-se que o objetivo não é o de fiscalizar a aplicação de recursos oriundos de operações de crédito em que a União ou suas entidades figuram como tomadora de recursos, pois, nesse caso, esta Corte de Contas teria, de forma inequívoca, competência para fiscalizar, na forma do art. 1º, inciso II, da Lei 8.443/1992. 
4.6. Como o Contrato 0395.085-63 refere-se a uma operação de crédito que tem como tomador dos recursos o estado de Sergipe, não se faz necessária a distinção da sua origem, tendo em vista que qualquer recurso desse tipo de operação passa a integrar, exclusivamente, o patrimônio do tomador do crédito. 
4.7. A fim de sedimentar esse entendimento e atender de forma mais objetiva à solicitação do Exmo. Sr. Senador, passa-se a apresentar alguns recentes enunciados extraídos da “Jurisprudê nc ia Selecionada”, disponível no portal eletrônico desta Corte de Contas (www.tcu.gov.br) : 
A competência para fiscalizar a utilização de recursos oriundos de operação de crédito efetuada junto a banco oficial federal por ente da Federação é do respectivo tribunal de contas estadual, municipal ou do Distrito Federal, pois tais recursos passam a integrar o patrimônio do ente federativo. (Acórdão 609/2016-TCU-Plenário; relatoria do Ministro Marcos Bemquerer; grifos nosso) 
O montante dos recursos de operações de crédito firmadas entre entes federados e agentes financeiros federais se incorpora ao patrimônio do ente beneficiado, razão por que a jurisdição do TCU somente alcança os procedimentos do agente financeiro federal para a celebração e o acompanhamento da operação de crédito propriamente dita. A fiscalização da correta aplicação dos recursos oriundos de operação de crédito compete aos tribunais de contas estaduais e municipais. (Acórdão 3044/2014-TCU-Plenário; relatoria do Ministro Marcos Bemquerer; grifos nosso) 
A competência para fiscalizar a execução físico-financeira de empreendimento custeado por recursos federais oriundos de operações de crédito firmadas entre as instituições financeiras oficiais da União e outro ente federativo é do próprio ente subnacional beneficiário (Estado, Distrito Federal ou Município) , visto que tais recursos passam a integrar o orçamento das unidades federativas destinatárias (princípio federativo) . (Acórdão 2293/2014-TCU-Plenário; relatoria do Ministro Walton Alencar Rodrigues; grifos nosso) 
Em operações de crédito internas realizadas por instituições financeiras da União ou pelos respectivos agentes credenciados em favor da Administração Direta ou Indireta dos estados, municípios e Distrito Federal, bem como em benefício de pessoas jurídicas de direito privado, a jurisdição do Tribunal de Contas da União alcança, apenas, a verificação da regularidade da concessão e do acompanhamento do reembolso dos compromissos financeiros assumidos pelos beneficiários, jamais a fiscalização da aplicação dos recursos pelo destinatário. (Acórdão 348/2014-TCU-Plenário; relatoria do Ministro Walton Alencar Rodrigues; grifo nosso) 
A incumbência fiscalizatória do TCU na avaliação dos empreendimentos de mobilidade urbana para a Copa do Mundo, financiados pelo BNDES e pela Caixa Econômica Federal, adstringe-se à avaliação da regularidade das operações de financiamento, não se englobando, nessa competência, a apreciação de atos contratuais de execução das empreitadas ou a legalidade dos procedimentos licitatórios. (Acórdão 1229/2012-TCU-Plenário; relatoria do Ministro Valmir Campelo; grifos nosso) 
O TCU não é competente para fiscalizar a aplicação de recursos transferidos pela União aos entes federados mediante contrato de financiamento. (Acórdão 499/2013-TCU-Plenário; relatoria do Ministro Raimundo Carreiro; grifos nosso) 
4.8. Com fulcro nos excertos anteriores, resta clara, a princípio, a ausência de competência do Tribunal de Contas da União para a fiscalização da aplicação dos recursos da União transferidos a outro ente da federação mediante contrato de financiamento, pois, nesse caso, o recurso repassado passa a integrar o seu patrimônio. Além disso, tem-se que a fiscalização da correta aplicação dos recursos oriundos dessa operação de crédito compete aos tribunais de contas estaduais e municipa is e não a este Tribunal. 
Análise do processo apensado (TC Processo 015.396/2018-5) : 
4.9. O referido processo trata de representação de autoria do Exmo. Sr. Senador Antônio Carlos Valadares a respeito de possíveis irregularidades ocorridas no cumprimento do Contrato 0395.085-63, firmado entre o estado de Sergipe e a Caixa Econômica Federal, no valor de R$ 428.791.548,18, no âmbito do Programa de Apoio ao Investimento dos Estados e do Distrito Federal (Proinveste/Finisa) (peça 1, p. 1-4, do TC Processo 015.396/2018-5 em apenso) . 
4.10. Essas possíveis irregularidades mencionadas na peça inaugural desse processo em apenso são as seguintes: recursos do financiamento foram desviados para a Conta Única do Estado de Sergipe e utilizados para pagamento de salários (declaração do próprio governador do estado) ; ausência de projetos; alteração de valores; e descumprimentos dos cronogramas de execução (peça 1, p. 2-3, do TC Processo 015.396/2018-5 em apenso) . 
4.11. O pedido do Sr. Senador contido nessa Representação é o de que este Tribunal responda, de forma clara e objetiva, “sobre que tipo de fiscalização foi feita no acompanhamento da aplicação de tais recursos e qual a real situação das obras definidas no Proinveste” (peça 1, p. 4, do TC Processo 015.396/2018-5 em apenso) . 
4.12. O apensamento dessa Representação ao presente processo foi autorizado pelo Ministro Relator, por meio do Despacho de peça 5 do TC Processo 015.396/2018-5 em apenso, na forma proposta na instrução de peça 2 desse mesmo processo. 
4.13. Importa verificar que o objetivo dessa representação em apenso é o mesmo dos presentes autos, na medida em que o representante solicita deste Tribunal de Contas uma fiscalização nos projetos/ações previstas no Contrato 0395.085-63. 
Jurisprudência do TCU em relação às operações de crédito com juros subsidiados:
4.14. Embora a jurisprudência desta Corte de Contas tenha se firmado no sentido de que a fiscalização sobre empreendimentos suportados por operações de crédito conduzidas pelos bancos oficiais federais estaria sob a responsabilidade do ente federado beneficiário do financiamento incorporado ao seu patrimônio, e que, nesses casos, a jurisdição do TCU estaria adstrita à atuação e à responsabilidade do banco público no processo de certificação da viabilidade e da adequação dos custos do empreendimento como condição para firmar a operação de crédito (Acórdãos 3.362/2015 e 609/2016, do Plenário, relatorias dos Ministros Weder de Oliveira e Marcos Bemquerer, respectivamente) , faz-se necessário analisar o Contrato 0395.085-6 sob a ótica da existência ou não de juros subsidiados, conforme entendimento contido no Voto Revisor do Ministro André Luís de Carvalho no Acórdão 1830/2017-TCU-Plenário (relatoria do Ministro Weder de Oliveira) . 
4.15. A fim de elucidar essa matéria, é trazido à baila trecho do Voto Revisor supramencionado: 
III – Circunstâncias especiais dos juros subsidiados . 
13. Bem se sabe que, como as taxas de juros cobradas pelo BNDES tendem a ser inferiores às praticadas pelo mercado para a aquisição dos títulos do Tesouro Nacional, podem ocorrer dois tipos de subsídios embutidos nas operações de crédito do BNDES: a) os explícitos, lançados no orçamento e tratados como despesa pública; e b) os implícitos, correspondentes à diferença entre o custo incorrido pelo Tesouro Nacional na captação dos recursos repassados ao BNDES e o rendimento auferido pelo banco de fomento junto aos tomadores dos empréstimos concedidos, sem passar pelo orçamento, gerando o impacto apenas sobre o endividamento. 
14. A relevância dessa questão foi bem revelada, nas contas anuais do Presidente da República para o exercício 2016, quando, ao tratar dos benefícios financeiros e creditícios concedidos pela União ao BNDES, o ilustre Ministro Bruno Dantas destacou que, nesse exercício, os aludidos benefícios totalizaram o montante de R$ 39.362 milhões, anotando, ainda, que os benefícios creditícios decorrentes dos empréstimos da União ao BNDES (implícitos) teriam totalizado o valor de R$ 29.146 milhões. 
15. Não por acaso, em 17/7/2017, a Organização Mundial do Comércio noticiou que os subsídios – com taxas de juros mais favoráveis – oferecidos pelo governo brasileiro ao setor industrial não se traduziriam em melhoria da eficiência, da produção ou da competividade, apesar do expressivo valor desembolsado pelo BNDES com essa finalidade entre os exercícios de 2013 a 2015 em prol das empresas selecionadas (R$ 194,8 bilhões) , correspondendo a 37,9% de todas as liberações da instituição no período. 
16. Por essa mesma linha, em declaração ao Estadão – Broadcast no dia 17/7/2017, o Secretário de Acompanhamento Econômico do Ministério da Fazenda Mansueto Almeida observou que, em 2016, dos R$ 107 bilhões em subsídios oferecidos pelo governo federal, R$ 78 bilhões teriam corrido por fora do orçamento público, não tendo sido debatidos, assim, com a sociedade brasileira, e, por esse prisma, ele ressaltou a sua preocupação com o impacto dessas operações no resultado nominal, pelo correspondente déficit nominal, e no crescimento da dívida pública. 
17. Em que pese, então, a concessão dos aludidos subsídios via BNDES materializar a possível face do Estado fomentador de políticas públicas, o TCU não pode descuidar da necessidade de maior fiscalização e controle sobre o aporte desses recursos federais por meio da aplicação dessas subvenções, em plena consonância com os arts. 70 e 71, IV, da Constituição de 1988, seja sob o aspecto da regularidade, seja sob o aspecto operacional. 
IV – Considerações finais . 
18. Mostra-se firmada, portanto, a jurisprudência do TCU no sentido da possibilidade de fixação da plena competência fiscalizadora deste Tribunal nos casos em que as referidas operações de crédito contemplem o aporte de juros subsidiados pelo Tesouro Nacional, de sorte que, por tudo isso, anoto a minha ressalva no sentido de esclarecer que: 
i) os recursos oriundos de operações de crédito entre o BNDES e os estados da federação não se sujeitam ao controle externo exercido pelo TCU, pois essas operações se configurariam como contrato oneroso de financiamento (v. g.: Acórdão 641/2011-TCU-Plenário) , salvo quando restar comprovado que as aludidas operações contemplariam o implícito ou explícito aporte de juros subsidiados pelo Tesouro Nacional, já que, nesse caso, ficaria fixada a competência do TCU para o efetivo exercício do controle externo financeiro (v. g.: Acórdãos 189/2014, 2.843/2014 e 1.526/2009, do Plenário, e Acórdão 12798/2016-TCU-Segunda Câmara) ; e 
ii) quando as aludidas operações de crédito não contemplarem a concessão de juros subsidiados: (a) o acompanhamento dos procedimentos licitatórios e das execuções contratuais se situaria na competência dos respectivos tribunais de contas estaduais e municipais, conforme o caso; (b) a competência do TCU ficaria adstrita, nesse caso, à análise dos procedimentos de contratação das operações de crédito e à verificação da adequação e da suficiência das correspondentes garantias. (grifos nosso) 
4.16. Consta da Cláusula Quinta do Contrato 0395.085-63 que sobre o saldo devedor são devidos os juros de 1,1% a.a. acima da Taxa de Juros de Longo Prazo (TJLP) , divulgada pelo Banco Central do Brasil (peça 1, p. 66) . 
4.17. A TJLP é um indexador econômico instituído pela Medida Provisória 684, de 31/10/1994, alterada pela Lei 10.183/2001, que visa estimular e regulamentar os investimentos a longo prazo em infraestruturas (usinas hidrelétricas, portos, aeroportos, sistemas de telecomunicações, ferrovias, rodoviárias, rede de distribuição de água e tratamento de esgoto, etc.) e no setor de consumo. Essa taxa também regula os financiamentos a longo prazo concedidos pelo Banco Nacional de Desenvolvimento Econômico e Social (BNDES) . 
4.18. A TJLP tem período de vigência de um trimestre-calendário e é calculada a partir dos seguintes parâmetros: (a) meta de inflação calculada pro rata para os doze meses seguintes ao primeiro mês de vigência da taxa, inclusive, baseada nas metas anuais fixadas pelo Conselho Monetário Nacional (CMN) ; e (b) prêmio de risco. 
4.19. Ocorre que os financiamentos concedidos com recursos federais, com taxas de juros inferiores à que a União paga ao mercado para se financiar (que é a taxa referencial do Sistema Especial de Liquidação e de Custódia, a denominada Selic) , são considerados como subsidiados pelo Tesouro Nacional. Exemplo disso seriam os empréstimos concedidos pelo BNDES com a aplicação exclusiva da TJLP, atualmente fixada em 6,56% ao ano (https://www.bndes.gov.br/wps/portal/s ite / home/financiamento/guia/custos- financeiros/taxa-juros- longo-prazo-tjlp) . 
4.20. Importante observar que quanto maior a diferença entre a TJLP e a Selic, maior é o gasto do Tesouro Nacional com subsídio. 
4.21. A partir da análise dos termos do Contrato 0395.085-63 (peça 1, p. 59-83) , não foi possível identificar a existência ou não de juros subsidiados pelo Tesouro Nacional, mas a partir de notícia veiculada no sítio eletrônico FaxAju, obteve-se a informação de que o Proinveste funciona com taxas de juros muito baixas e subsidiadas pelo Tesouro Nacional (0,55% a 1% ao ano) , além de dois anos de carência e prazo de pagamento de até vinte anos (peça 4) . 
4.22. Assim, a análise quanto à existência, ou não, de juros subsidiados pelo Tesouro Nacional, nas operações de crédito contraídas pelo estado de Sergipe junto à Caixa, por meio do Contrato 0395.085-63, requer a obtenção de informações mais precisas quanto à incidência, ou não, desses juros na referida operação; e esclarecimentos quanto aos parâmetros/critérios utilizados pela Caixa para aferir a existência, ou não, deste tipo de subsídio em seus financiamentos. 
4.23. Dessa forma, entendeu-se necessário promover diligências junto à Caixa Econômica Federal e ao Banco Nacional de Desenvolvimento Econômico e Social, com o fito de esclarecer a questão dos juros subsidiados tratados nos parágrafos anteriores e, assim, delimitar a competência deste Tribunal para atuar no controle externo financeiro do Contrato 0395.085-63 (peça 1, p. 59-83) . A diligência junto essas instituições financeiras se fez necessária em virtude do BNDES figurar no Contrato 0395.085-63 como a instituição financeira repassadora dos recursos e a Caixa como agente operador dos recursos repassados ao estado de Sergipe via contrato de financiamento (peça 1, p. 59) . 
4.24. Por meio do documento de peça 11, a Gerente de Atendimento do Departamento de 
Relacionamento e Atendimento aos Órgãos Externos de Controle (Derat) do BNDES solicitou prorrogação de prazo para o cumprimento da diligência contida no Ofício 655/2018-TCU/SECEX-SE, datado de 3/8/2018 (peça 8) . A prorrogação foi concedida conforme despacho do então Secretário de Controle Externo de Sergipe à peça 12. A resposta à diligência se deu com o envio do Ofício 227, datado de 27/8/2018 e documentos complementares (peça 14) . 
4.25. A resposta da Caixa Econômica Federal em Sergipe, em atendimento aos Ofícios 654 e 877/2018-TCU/SECEX-SE, datados de 3/8/2018 e 27/9/2018 (peças 9 e 16, respectivamente) , se deu com o envio a esta Secretaria do TCU no Estado de Sergipe dos documentos de peças 17 e 18 dos presentes autos. 
EXAME TÉCNICO 
Análise dos documentos oriundos do BNDES (peça 14) : 
5. Com relação ao questionamento de como se deu o repasse dos recursos em termos de cronograma do repasse e o retorno das parcelas, a título de amortização e juros, feito na alínea “a” do Ofício 655/2018-TCU/SECEX-SE (peça 8) , tem-se que a resposta foi apresentada na Nota AGS/DEGEP 51, datada de 27/8/2017 (peça 14, p. 4-5) , conforme segue: 
Conforme explicado acima, a operação formalizada por meio do Contrato de Abertura de Crédito n. 12.2.1348.1, entre BNDES e CAIXA, possui natureza exclusivamente financeira, razão pela qual a atribuição de acompanhar a aplicação final dos recursos é da Caixa Econômica Federal, ficando o BNDES com a atribuição de disponibilizar funding para as operações. Dessa forma, o BNDES efetua as liberações dos recursos conforme elas vão sendo solicitadas pela CAIXA, desde que atingidas todas as condições contratuais prévias às liberações, que são mostradas abaixo: 
Cláusula Sétima do Contrato de Abertura de Crédito n. 12.2.1348.1: 
‘I – Para utilização da primeira parcela do crédito: 
a) Comprovação do registro do presente Contrato em Cartório de Títulos e Documentos das comarcas do Rio de Janeiro e de Brasília, bem como da cópia da publicação do seu extrato no Diário Oficial da União; 
 (...) 
III - Para utilização de cada parcela do crédito: 
a) inexistência de qualquer fato que, a critério do BNDES, venha alterar substancialmente a situação econômico-financeira da BENEFICIÁRIA; 
b) apresentação, pela BENEFICIÁRIA, de Certidão Negativa de Débito - CND ou Certidão Positiva de Débito com Efeitos de Negativa - CPD-EN, expedida pela Secretaria da Receita Federal do Brasil, por meio da INTERNET, a ser extraída pela BENEFICIÁRIA no endereço www.receita.fazenda.gov.br; 
c) apresentação de pedido de liberação de recursos conforme modelo constante do anexo único ao presente Contrato.’ 
Tendo em vista que não há relação contratual entre o BNDES e os tomadores finais do crédito, não existe exigência prévia do BNDES de apresentação de documentos aos referidos tomadores finais, cabendo à CAIXA estipular eventuais exigências que obriguem os tomadores finais a observarem as condições específicas das linhas e programas operacionalizados por essa própria instituição financeira. 
Atendidos esses requisitos, o procedimento de liberação de recursos foi operacionalizado da seguinte forma: no ato da assinatura de cada contrato de financiamento entre CAIXA e tomador final que conte com recursos da linha PROINVESTE, a CAIXA solicita ao BNDES a liberação do funding relativo àquele contrato. Dessa forma, os recursos passam à titularidade da Caixa Econômica Federal, e vão sendo liberados para o tomador final dos recursos a critério desta. 
Com relação ao ‘retorno das parcelas, a título de amortização e juros’, cabe informar que a liberação de recursos para prover funding para o contrato entre CAIXA e o Estado de Sergipe foi efetuada em duas parcelas, sendo a primeira no valor de R$ 400.000.000,00, em 24/7/2013, e a segunda no valor de R$ 28.791.548,18, em 22/12/2014. Uma vez liberado, o valor é incorporado ao saldo devedor da operação. Durante o período de carência, que foi de 15/12/2012 a 15/12/2014, a CAIXA pagou apenas juros trimestrais; durante o período de amortização, que se iniciou em 15/1/2015 e vai até 15/12/2032, a CAIXA tem pagado prestações mensais que incluem parcela de amortização e parcela de juros compensatórios. 
A parcela de amortização segue o Sistema de Amortização Constante (SAC) , onde o saldo devedor é dividido igualmente entre as parcelas remanescentes do contrato, já a parcela de juros compensatórios é calculada aplicando-se a taxa de juros resultante do contrato (0,55% a.a. de Remuneração Total do BNDES + valor da TJLP na data do pagamento) ao seu saldo devedor atual. (grifos nosso) 
5.1. No tocante ao questionamento acerca de qual taxa de juros nominal e efetiva, praticada pelo BNDES, foi utilizada para a operação de crédito no valor de R$ 428.791.548,18, firmada entre a Caixa Econômica Federal e o estado de Sergipe (Contrato 0395.085-63) , conforme alínea “b” do Ofício 655/2018-TCU/SECEX-SE (peça 8) , a equipe responsável do BNDES informou o seguinte (peça 14, p. 5) : 
A taxa de juros praticada pelo BNDES na presente operação é de 0,55% a.a. acima da TJLP, taxa que é definida trimestralmente pelo Conselho Monetário Nacional (CMN) e que hoje está em 6,56% a.a.. Conforme previsão contratual, nas ocasiões em que a TJLP exceda 6% a.a., a prestação considerará a TJLP em 6% a.a., e o valor relativo à diferença entre a TJLP e 6% a.a. será incorporado ao saldo devedor da operação. (grifo nosso) 
5.2. Quando questionado se há incidência, ou não, de juros subsidiados pelo Tesouro Nacional na referida operação de crédito (alínea “c” do Ofício 655/2018-TCU/SECEX-SE; peça 8) , o Chefe de Departamento da Auditoria Interna do BNDES informou à peça 14, p. 2, que “na operação de crédito de que trata o supramencionado Ofício, o BNDES não recebe subvenção de juros do Tesouro Nacional”, e complementa que a resposta à alínea “d” desse mesmo ofício restou prejudicada. 
Análise dos documentos oriundos do Caixa Econômica Federal (peça 14) : 
6. Primeiramente foi solicitado à Caixa informações quanto à incidência, ou não, de juros subsidiados pelo Tesouro Nacional na operação de crédito referente ao Contrato 0395.085-63 (alínea “a” do Ofício 654/2018-TCU/SECEX-SE; peça 9) . A resposta foi dada por meio do e-mail enviado ao então Secretário de Controle Externo de Sergipe, da lavra dos gerentes executivo e nacional da Gerência Nacional de Gestão de Crédito em Saneamento e Infraestrutura (Gecoa) , nos seguintes termos (peça 17, p. 1) : 
2. Diante dos questionamentos, informamos que não há no âmbito deste Agente Financeiro a incidência de juros subsidiados pelo Tesouro Nacional cujas taxas foram definidas por meio da Resolução CMN n. 2827/2001 - Artigo 9º - N. (grifo nosso) 
6.1. Foi também solicitado esclarecimentos quanto aos parâmetros/critérios utilizados pela Caixa para aferir a existência, ou não, de juros subsidiados pelo Tesouro Nacional em seus financiamentos (alínea “b” do Ofício 654/2018-TCU/SECEX-SE; peça 9) . Em resposta, foi apresentado o seguinte (peça 17, p. 1) : 
3. Esclarecemos que o funding de recursos da referida operação é o BNDES, e este Banco de Desenvolvimento Econômico e Social determina que os juros devam ser cobrados da seguinte forma: 
TAXA DE JUROS 
- nas operações garantidas pela União: TJLP + 1,1% a.a, sendo 0,55% a.a remuneração do BNDES e 0,55% a.a. remuneração da CAIXA; 
- nas operações sem garantia da União: TJLP + 2,1% a.a, sendo 1,0% a.a remuneração do BNDES e 1,1% a.a. remuneração da CAIXA. (grifo original) 
Nossa análise: 
7. Com base nas informações trazidas aos autos pelo Banco Nacional de Desenvolvime nto Econômico e Social e pela Caixa Econômica Federal em Sergipe às peças 14, 17 e 18, em cumprimento às diligências realizadas por meio dos Ofícios 655 e 654/2018-TCU/SECEX-SE (peças 8 e 9, respectivamente) , pode-se concluir que não houve incidência de juros subsidiados pelo Tesouro Nacional na operação de crédito no valor de R$ 428.791.548,18, firmada entre a Caixa Econômica Federal e o estado de Sergipe (Contrato 0395.085-63) , com recursos do Programa de Apoio ao Investimento dos Estados e Distrito Federal (Proinveste) . Essa informação foi confirmada tanto pelo BNDES como pela Caixa, conforme detalhado nos itens 5 e 6 anteriores. 
7.1. Conforme consta da Declaração de Voto do Ministro Revisor André Luís de Carvalho no Acórdão 1830/2017-TCU-Plenário (relatoria do Ministro-Substituto Weder de Oliveira) , tem-se que, nos casos em que essas operações de crédito não contemplem o aporte de juros subsidiados pelo Tesouro Nacional, os recursos oriundos dessas operações não se sujeitam ao controle externo exercido pelo TCU e, nesses casos, o acompanhamento dos procedimentos licitatórios e das execuções contratuais se situaria na competência dos respectivos tribunais de contas estaduais e municipais, conforme o caso, ficando a competência do Tribunal de Contas da União adstrita à análise dos procedimentos de contratação das operações de crédito e à verificação da adequação e da suficiência das correspondentes garantias. 
CONCLUSÃO 
8. De posse da análise contida no exame técnico anterior, restou esclarecido que na operação de crédito no valor de R$ 428.791.548,18, firmada entre a Caixa Econômica Federal e o estado de Sergipe (Contrato 0395.085-63) , com recursos do Programa de Apoio ao Investimento dos Estados e Distrito Federal (Proinveste) , a competência deste Tribunal fica adstrita à análise dos procedimentos de contratação das operações de crédito e à verificação da adequação e da suficiência das garantias, conforme subitem 9.2.1.3 do Acórdão 1830/2017-TCU-Plenário (relatoria do Ministro-Substituto Weder de Oliveira) . 
8.1. De acordo com a peça inaugural deste processo (peça 1, p. 1-2) , o representante informou que foram detectados alguns elementos de possíveis irregularidades na aplicação de recursos públicos federais, e cujas suspeitas foram agrupadas em torno de três questões principais: (i) alteração, pelo estado de Sergipe, da relação de projetos/ações financiados pelo contrato; (ii) atraso na comprovação da aplicação dos recursos e o descumprimento do cronograma de desembolsos; (iii) acompanhamento das obras financiadas (peça 1, p. 1) . 
8.2. Analisando as três questões principais listadas no parágrafo anterior, percebe-se que todas elas têm relação estreita com a execução contratual. Dessa forma, entende-se que esses assuntos devem ser acompanhados pelo Tribunal de Contas do Estado de Sergipe (TCE/SE) , conforme entendimento exarado nos subitens 9.2.1.1 e 9.2.1.2 do Acórdão 1830/2017-TCU-Plenário (relatoria do Ministro-Substituto Weder de Oliveira) , verbis: 
9.2. informar à Comissão de Fiscalização Financeira e Controle da Câmara dos Deputados que: 
9.2.1. os Acórdão 641/2010-TCU-Plenário e 1516/2011-TCU-Plenário firmaram os seguintes entendimentos: 
9.2.1.1. os recursos oriundos de operações de crédito entre o BNDES e os estados da federação não se sujeitam ao controle externo exercido por este Tribunal, pois essas operações possuem natureza de contrato oneroso de financiamento; 
9.2.1.2. o acompanhamento dos procedimentos licitatórios e das execuções contratuais é de competência legal dos respectivos tribunais de contas estaduais e municipais, conforme o caso; 
9.2.1.3. a competência deste Tribunal é limitada à análise dos procedimentos de contratação das operações de crédito e à verificação da adequação e da suficiência das garantias; 
8.3. Nesse ponto, é importante observar que o pedido feito pelo Sr. Senador contido na Representação do processo apensado TC Processo 015.396/2018-5 é o de que este Tribunal responda, de forma 
clara e objetiva, “sobre que tipo de fiscalização foi feita no acompanhamento da aplicação de tais recursos e qual a real situação das obras definidas no Proinveste” (peça 1, p. 4, do TC 015.396/2018- 5 em apenso) . Isso reforça a assertiva exarada no parágrafo anterior de que os pedidos feitos nessas duas representações (TCs Processo 002.326/2018-3 e Processo 015.396/2018-5) se referem à execução contratual e não a procedimentos anteriores à celebração do Contrato 0395.085-63. 
8.4. Como os requerimentos apresentados na presente representação não envolveram a análise dos procedimentos de contratação das operações de crédito, nem a verificação da adequação e da suficiência das garantias, conforme subitem 9.2.1.3 do Acórdão 1830/2017-TCU-Plenário (relatoria do Ministro-Substituto Weder de Oliveira) , contido no excerto do subitem 8.2 anterior, tem-se que a presente representação não preenche os requisitos de admissibilidade constantes do art. 235 do Regimento Interno do TCU e do art. 103, § 1º da Resolução-TCU 259/2014, haja vista que a matéria não é de competência deste Tribunal. Esse entendimento se estende ao processo de representação em apenso (TC Processo 015.396/2018-5) . 
PROPOSTA DE ENCAMINHAMENTO 
9. Ante o exposto, submetem-se os autos à consideração superior, propondo: 
a) não conhecer das representações objeto deste feito (processo principal e apenso - TC Processo 015.396/2018-5) , por não atenderem aos requisitos de admissibilidade previstos no art. 235 c/c art. 237, parágrafo único, do Regimento Interno do TCU, e no art. 103, § 1º, da Resolução-TCU 259/2014; 
b) determinar liminarmente o arquivamento deste processo, com fundamento no parágrafo único do art. 237, c/c o parágrafo único do art. 235, do Regimento Interno do TCU, e no art. 105 da Resolução-TCU 259/2014; 
c) dar ciência ao representante.”
3.	Foi apensado ao presente feito, contudo, o TC-Processo 015.396/2018-5 para tratar de representação também formulada pelo Exmo. Sr. Senador Antônio Carlos Valadares sobre possíveis irregularidades no cumprimento do contrato firmado entre o Estado de Sergipe e a Caixa Econômica Federal (Caixa) , no âmbito do Programa de Apoio ao Investimento dos Estados e do Distrito Federal (Proinveste – Finisa) , tendo, por meio de despacho, o Ministro-Relator José Mucio Monteiro determinado o envio do processo à então Secex-SE para o seu definitivo apensamento ao presente TC-Processo 002.326/2018-3.
	É o Relatório.

não há.

Não atuou.

REPRESENTAÇÃO. INDÍCIOS DE IRREGULARIDADE NA APLICAÇÃO DOS RECURSOS DO PROINVESTE - FINISA. APORTE DE RECURSOS DA CAIXA SOB AS CONDIÇÕES DE MERCADO. NÃO FIXAÇÃO DA COMPETÊNCIA DO TCU. NÃO CONHECIMENTO. DETERMINAÇÕES. ARQUIVAMENTO. CIÊNCIA.

REPRESENTAÇÃO (REPR)

Secretaria do TCU no Estado de Sergipe (Sec-SE).

Trata-se de representação formulada pelo Exmo. Sr. Senador Antônio Carlos Valadares em face de possíveis irregularidades na aplicação de recursos do Programa de Apoio ao Investimento dos Estados e Distrito Federal (Proinveste – Finisa) sob o valor de R$ 428.791.548,18.
2.	Entendo, preliminarmente, que o TCU não deve conhecer da presente representação, já que não satisfeitos os requisitos de admissibilidade previstos nos arts. 235 e 237, parágrafo único, do RITCU.
3.	Na sua peça inicial, o ora representante teria aduzido, em suma, a ocorrência de possíveis irregularidades na aplicação dos recursos públicos federais em face das seguintes falhas: (a) alteração, pelo estado de Sergipe, da relação de projetos, com as ações, financiados pelo contrato; (b) atraso na comprovação da aplicação dos recursos e descumprimento do cronograma de desembolsos; (c) precário acompanhamento das obras financiadas.
4.	De todo modo, após a análise do feito, a unidade técnica pugnou pelo não conhecimento da presente representação, com o seu consequente arquivamento, por vislumbrar que não teriam sido observados os requisitos regimentais de admissibilidade, já que as supostas falhas não desafiariam a competência do TCU. 
5.	Incorporo o parecer da unidade técnica a estas razões de decidir.
6.	A jurisprudência do TCU tem se firmado no sentido de a fiscalização sobre a aplicação dos recursos aportados a empreendimentos por meio de operações de crédito conduzidas pelas instituições financeiras oficiais federais estar sob a responsabilidade do tribunal de contas inerente ao ente federado beneficiário e, nesses casos, a jurisdição do TCU ficaria geralmente adstrita à atuação e à responsabilidade do banco público no processo de certificação da viabilidade e adequação dos custos do empreendimento como condição para firmar a operação de crédito (Acórdãos 3.362/2015 e 609/2016, do Plenário) .
7.	A unidade técnica assinalou, no entanto, que a referida operação de crédito sob o valor de R$ 428.791.548,18 teria sido firmada entre a Caixa Econômica Federal e o Estado de Sergipe, por meio do Contrato 0395.085-63, no bojo do Programa de Apoio ao Investimento dos Estados e Distrito Federal (Proinveste) , não contemplando, contudo, o aporte de recursos federais a juros subsidiados pelo Tesouro Nacional.
8.	Bem se observa que o Estado de Sergipe teria, no mínimo, celebrado 2 (dois) contratos no âmbito do Proinveste, sob as seguintes condições:
	(i) o Contrato nº 0395.085-63 teria sido firmado com a Caixa e seria o alvo da presente representação, tendo consolidado a autorização dada pela Lei Estadual nº 7.615, de 2013, no sentido de vincular o referido financiamento de R$ 428.791.548,18 à execução das obras anunciadas no Anexo Único dessa Lei nº 7.615, de 2013, ao passo que o desembolso foi previsto em duas etapas pelas proporções de 60% e 40% com o 1º aporte sob o valor de R$ 257.274.928,91 (já repassado ao estado-membro) e o 2º aporte sob o valor de R$ 171.516.619,27 (ainda pendente de repasse) ; e
	(ii) o Contrato nº 12.2.1156.1 teria sido firmado com o BNDES e estaria vinculado à operação de crédito sob o valor de R$ 138.510.000,00, em face da autorização dada pela Lei Estadual nº 7.616, de 2013, com vistas à amortização de operação de crédito preexistente junto ao próprio BNDES.
9.	Por esse prisma, em 18/4/2017, o então Ministério do Planejamento teria encaminhado as informações prestadas pelo BNDES, com o esclarecimento de que os financiamentos do Proinveste teriam sido providos com os recursos do BNDES a partir do FAT Constitucional, nos termos do art. 9°-N da Resolução do Conselho Monetário Nacional (CMN) nº 2.827, de 2001, e teriam sido alocados em prol dos bancos públicos federais, para atuarem como operadores de linha de crédito destinada aos entes federados subnacionais, informando, ainda, que, do total de R$ 20 bilhões disponibilizados pelo Proinveste em 2012, o Estado de Sergipe teria feito jus ao montante de R$ 567.301.548,18 pelo aporte de R$ 428.791.548,18 no referido contrato firmado com a Caixa, como operadora da linha de crédito, e de R$ 138.510.000,00 no aludido contrato diretamente firmado com o BNDES (Contrato nº 12.2.1156.1) , como recurso destinado à amortização de operação de crédito preexistente junto ao próprio BNDES.
10.	O financiamento viabilizado, então, pelo Contrato 0395.085-63 junto à Caixa (alvo desta representação) teria sido destinado ao desenvolvimento de obras, serviços ou bens, diante da utilização, em síntese, sob as seguintes condições:
11.	Esses dois contratos de financiamento não poderiam ser utilizados, aliás, para o desenvolvimento de despesas orçamentárias correntes, nem para o refinanciamento de dívidas não contraídas junto à própria instituição concedente, em respeito, assim, ao art. 35 da LRF.
12. 	Desde que conduzidas, por exemplo, sem o eventual desvio de finalidade, as operações inerentes ao referido Contrato 0395.085-63 junto à Caixa (alvo desta representação) não se sujeitariam, pois, ao pronto controle externo financeiro exercido pelo TCU, já que desenvolvidas supostamente sob as condições normais de mercado, estando os procedimentos licitatórios e as subjacentes execuções contratuais, com os correspondentes dispêndios, sob a competência do Tribunal de Contas do Estado de Sergipe, ante a fixação da competência do TCU sobre os procedimentos de contratação das operações de crédito e sobre a adequação e a suficiência das correspondentes garantias.
13.	De todo modo, a Caixa teria a função de avaliar se os aludidos recursos teriam sido empregados com o inaceitável desvio de finalidade, em ofensa, por exemplo, ao art. 35 da LRF, devendo formalmente informar o TCU sobre a regularidade da aludida operação de crédito e sobre o eventual aporte superveniente de juros subsidiados pelo Tesouro Nacional em prol do correspondente empreendimento.
14.	Entendo, portanto, que, diante dos elementos de convicção até aqui carreados aos autos, o TCU não deve conhecer da presente representação, sem prejuízo de notificar o Tribunal de Contas do Estado de Sergipe e o Ministério Público do Estado de Sergipe sobre os indícios de irregularidade aqui noticiados, para a adoção das providências eventualmente cabíveis, e de fixar prazo para que a Caixa avalie se os aludidos recursos teriam sido empregados com o indevido desvio de finalidade, em ofensa, por exemplo, ao art. 35 da LRF, informando o TCU sobre o resultado dessa avaliação e, especialmente, sobre a regularidade da aludida operação de crédito e sobre o eventual aporte superveniente de juros subsidiados pelo Tesouro Nacional em prol do correspondente empreendimento.
Ante o exposto, pugno pela prolação do Acórdão ora submetido a este Colegiado.
TCU, Sala das Sessões, em 26 de março de 2019.
Ministro-Substituto ANDRÉ LUÍS DE CARVALHO
Relator